臺灣高等法院民事判決　　　　　　　　　99年度上字第1183號
上　訴　人　黎沁芳即何月珍之.
　　　　　　黎定美即何月珍之.
　　　　　　黎定慧即何月珍之.
　　　　　　黎定義即何月珍之.
共　　　同
訴訟代理人　王和屏律師
被　上訴人　黎滬芳
訴訟代理人　成介之律師
複　代理人　蔡惠芝
　　　　　　余振國
上列當事人間侵權行為損害賠償等事件，上訴人對於中華民國98
年12月30日臺灣板橋地方法院97年度訴字第1579號第一審判決提
起上訴，被上訴人提起附帶上訴，本院於100年6月14日言詞辯論
終結，判決如下：
    主      文
原判決關於（1）命被上訴人給付新台幣壹拾萬元本息及該部分
假執行之宣告（2）駁回何月珍後開第三項之訴暨訴訟費用之裁
判均廢棄。
上開廢棄（1）部分，何月珍在第一審之訴及假執行之聲請駁回
。
被上訴人應給付上訴人及黎滬芳新臺幣壹拾貳萬捌仟肆佰捌拾柒
元及自民國九十八年三月二十八日起，至清償日止，按年息百分
之五計算之利息。
其餘上訴駁回。
第一、二審訴訟費用由被上訴人負擔十分之一，餘由上訴人負擔
。
    事實及理由
一、本件何月珍提起上訴後，於民國99年 8月29日死亡，由黎沁
    芳、黎定美、黎定慧、黎定義及黎滬芳五人共同繼承之事實
    ，有死亡證明書及戶籍謄本足據（見本院卷39、56至60頁）
    。惟因其中繼承人黎滬芳為被上訴人，處於與上訴人間利害
    關係相反之狀態，且事實上亦無法徵得其同意與上訴人共同
    進行訴訟，參諸民事訴訟法第56條之1第1項之立法精神，應
    認由黎沁芳、黎定美、黎定慧、黎定義等四人聲明承受訴訟
    ，即無當事人適格之欠缺，而黎沁芳、黎定美、黎定慧、黎
    定義已具狀聲明承受訴訟（見本院卷21頁），於法並無不合
    。又上訴人未於言詞辯論期日到場，核無民事訴訟法第386
    條所列各款情形，爰依被上訴人之聲請，由其一造辯論而為
    判決，合先敘明。
二、上訴人聲明求為判決：（一）原判決關於駁回何月珍後開第
    (二)項之訴部分廢棄。（二）被上訴人應再給付上訴人及黎滬
    芳新台幣（下同）200萬8,500元，及其中90萬元自刑事附帶
    民事訴訟起訴狀繕本送達翌日即97年 2月2日起、其中110萬
    8,500元自98年 3月28日起，均至清償日止，按年息5％計算
    之利息。（三）願供擔保請准宣告假執行。（四）被上訴人
    之附帶上訴駁回。
    被上訴人聲明求判決：（一）上訴人之上訴駁回。（二）如
    受不利之判決，願預供擔保請准宣告免為假執行。（三）原
    判決關於不利被上訴人部分廢棄。（四）上開廢棄部分，上
    訴人在第一審之訴及假執行之聲請均駁回。
三、上訴人主張：被上訴人為何月珍之女，兩人原同住於渠等與
    何月珍之另一女即上訴人黎沁芳所共有坐落新北市永和區○
    ○○路○段18號19樓之房屋（下稱系爭房屋），應有部分各
    為3分之1。被上訴人平日即對負責照護何月珍之看護即訴外
    人陳琴華不甚滿意，惟因何月珍之另一女即上訴人黎定美之
    反對，未能將之撤換。嗣於96年3月8日上午某時，被上訴人
    因故與陳琴華發生激烈衝突後，陳琴華基於照顧何月珍之義
    務，將何月珍一同帶往同棟20號19樓黎定美之住處，以避免
    進一步衝突。詎被上訴人不思其母何月珍居住於系爭房屋，
    且因膝蓋開刀不良於行，罹患阿茲海默症，須由陳琴華全日
    陪同照料，竟為達不讓陳琴華再進入系爭房屋之目的，於當
    日招來鎖匠逕行更換系爭房屋門鎖，亦不將新鑰匙交予何月
    珍，妨害何月珍自由進出使用系爭房屋權利，致使何月珍另
    行在同棟大樓 7樓租屋居住，每月支出租金4萬5,000元，直
    到被上訴人於98年 3月28日因法院保護令案件經警方強制遷
    出系爭房屋，何月珍始返回系爭房屋居住。被上訴人此種忤
    逆違背固有倫常之行為，致何月珍受有重大精神上之損害，
    得請求賠償精神慰撫金 100萬元；又因被上訴人妨害何月珍
    使用系爭房屋，致使何月珍須另行租屋居住受有支出租金之
    損害，計得請求賠償110萬8,500元（上訴人在原審請求自96
    年 3月8日起至98年3月27日止相當於租金之損害金，嗣於本
    院減縮為請求自96年6月16日起至98年3月27日止相當於租金
    之損害金，見本院卷 151頁）等情，爰依侵權行為之法律關
    係，求為命被上訴人給付何月珍之繼承人即上訴人及黎滬芳
    200萬8,500元及其中90萬元加計自刑事附帶民事訴訟起訴狀
    繕本送達翌日起、其中110萬8,500元加計自98年 3月28日起
    算之法定遲延利息之判決。原審判命被上訴人給付何月珍精
    神慰撫金10萬元本息，駁回其餘之訴。何月珍就其敗訴部分
    提起上訴，被上訴人就其敗訴部分提起附帶上訴。上訴人之
    證據除援用原審立證方式外，補提何月珍遺產稅免稅證明、
    房屋租賃契約書及繳交房租匯款資料、房屋稅繳款書為證。
    被上訴人則以：伊換鎖行為，係為阻隔與伊有宿怨之陳琴華
    進出，並非出於妨害何月珍使用系爭房屋權利；又伊與陳琴
    華發生衝突後，陳琴華不願回到系爭房屋居住，強行留置何
    月珍於他處，非伊不讓何月珍返回系爭房屋居住，何月珍若
    受有損害，與伊之行為無關；又倘認伊換鎖行為妨害何月珍
    使用系爭房屋權利，亦僅有換鎖至黎定美等人帶離何月珍極
    短之期間，且伊已於96年 3月18日將新鑰匙交予何月珍，何
    月珍自該時起即可返回系爭房屋居住，所受精神上之損害輕
    微，不應請求慰撫金或請求金額過高，至何月珍嗣後另行租
    屋而支付租金，與伊之行為無關等語，資為抗辯。證據：除
    援用原審立證方式外，補提國稅局財產歸屬資料清單為證。
四、經查被上訴人為何月珍之女，兩人原同住於渠等與何月珍之
    另一女上訴人黎沁芳所共有系爭房屋，應有部分各為 3分之
    1 。被上訴人平日即對負責照護何月珍之看護陳琴華不甚滿
    意，惟因何月珍之另一女上訴人黎定美之反對，未能將之撤
    換。嗣於96年3月8日上午某時，被上訴人因故與陳琴華發生
    激烈衝突後，陳琴華基於照顧何月珍之義務，將何月珍一同
    帶往同棟20號19樓黎定美之住處，以避免進一步衝突。詎被
    上訴人為達不讓陳琴華再進入系爭房屋之目的，招來鎖匠逕
    行更換系爭房屋門鎖，亦不將新鑰匙交予何月珍，妨害何月
    珍使用系爭房屋權利等事實，業經臺灣高等法院97年度上易
    字第1871號刑事確定判決所認定（見原審卷85頁），並為兩
    造所不爭執（見本院卷89頁），且有戶籍謄本、建物登記謄
    本、土地登記謄本、何月珍相關病歷資料、偵查訊問筆錄、
    刑案準備程序筆錄、刑案審判筆錄及刑事判決可稽（見原審
    附民卷4頁、原審卷43至45、58至62、83至89、90至95、131
    至135、162至169、172至175、199至223、227至232、246至
    278 頁），復經本院調取該刑事案卷核閱無訛，堪認為真實
    。
五、雖被上訴人抗辯伊換鎖行為，係為阻隔與伊有宿怨之陳琴華
    進出，並非出於妨害何月珍使用系爭房屋權利；又伊與陳琴
    華發生衝突後，陳琴華不願回到系爭房屋居住，強行留置何
    月珍於他處，非伊不讓何月珍返回系爭房屋居住，何月珍若
    受有損害，與伊之行為無關；又倘認伊換鎖行為妨害何月珍
    使用系爭房屋權利，亦僅有換鎖至黎定美等人帶離何月珍極
    短之期間，伊已於96年 3月18日將新鑰匙交予何月珍，何月
    珍自該時起即可返回系爭房屋居住，所受精神上損害輕微，
    不應請求慰撫金，至何月珍嗣後另行租屋而支付租金，與伊
    之行為無關云云。惟查，何月珍年老體衰，疾病纏身，行動
    不便，已乏自我照護之能力，平日須仰賴陳琴華陪同照料等
    情，為被上訴人是認，並有何月珍相關病歷可稽，足見何月
    珍需於陳琴華在旁陪同及照護下，始得進出使用系爭房屋，
    而被上訴人在與陳琴華發生衝突後，未經何月珍之同意，為
    達阻止陳琴華再進入系爭房屋，擅自更換門鎖，亦未將新鑰
    匙交付何月珍，自使何月珍無法使用系爭房屋，顯已妨害何
    月珍使用系爭房屋權利。至被上訴人辯稱是陳琴華不願回到
    系爭房屋居住，強行留置何月珍於他處乙節，為上訴人所否
    認，被上訴人就此不能舉證以實其說，並不可取。又被上訴
    人於96年 3月18日將新鑰匙交予何月珍，固為上訴人所不爭
    執，然被上訴人仍不讓陳琴華返回系爭房屋居住，直到被上
    訴人因臺灣板橋地方法院（下稱板橋地院）98年度家護字第
    358號民事通常保護令命其應於98年3月27日遷出系爭房屋而
    未遵守，於98年 3月28日經警方強制其遷出，何月珍始返回
    系爭房屋居住等情，業據上訴人在刑事偵、審中及在保護令
    案件審理中及在本件審理中證述明確，亦為被上訴人在刑事
    偵、審中及在保護令案件審理中及在本院審理中所不否認，
    並有該刑事偵、審筆錄及板橋地院98年度暫家護字第71號民
    事暫時保護令、98年度家護字第 358號民事通常保護令及98
    年度家護抗字第37號民事裁定可稽（見原審卷91、94、158
    至169 、297至304頁、本院卷96頁），則被上訴人在不讓陳
    琴華返回系爭房屋居住情形下，形同何月珍無法使用系爭房
    屋，自仍屬妨害何月珍使用系爭房屋權利，是被上訴人辯稱
    其將鑰匙交付何月珍後，即無妨害何月珍使用系爭房屋權利
    云云，亦不可取。
六、茲就上訴人所為各項請求，是否有據，分述如下：
（一）關於慰撫金部分：
      上訴人雖主張何月珍為被上訴人之母，遭被上訴人妨害其
      自由進出使用系爭房屋權利，造成精神上重大損害，依民
      法第195條第 1項規定請求被上訴人賠償精神慰撫金100萬
      元云云。惟查，按民法第195條第1項規定，須不法侵害他
      人之身體、健康、名譽、自由、信用、隱私、貞操，或不
      法侵害其他人格法益而情節重大者，始得請求賠償精神慰
      撫金。本件被上訴人為達阻止陳琴華進入系爭房屋之目的
      ，以換鎖等方式阻止陳琴華返回系爭房屋居住，致使何月
      珍無法使用系爭房屋，業如前述，則被上訴人之行為應僅
      係妨害何月珍對系爭房屋所有權之行使，尚難認已達剝奪
      何月珍之行動或限制其行動自由，不法侵害何月珍之自由
      ，亦無不法侵害何月珍之身體、健康或其他侵害其人格法
      益而情節重大之情形，自不得請求精神慰撫金。從而，上
      訴人請求被上訴人賠償精神為撫金，應屬無據。
（二）關於受有相當於租金之損害金部分：
      按因故意或過失，不法侵害他人之權利者，負損害賠償責
      任，民法第184條第1項前段定有明文。被上訴人妨害何月
      珍使用系爭房屋權利，何月珍自得依上開規定請求被上訴
      人負賠償責任。上訴人雖主張因被上訴人妨害何月珍使用
      系爭房屋，致使何月珍自96年6月16日起至98年3月27日止
      另行在同棟大樓 7樓租屋居住每月支出租金4萬5,000元，
      被上訴人應賠償何月珍該期間所支付租金之損害云云，並
      據提出房屋租賃契約書及匯款資料為證。惟查，被上訴人
      妨害何月珍使用系爭房屋權利，何月珍所受損害係不能為
      正常使用系爭房屋收益而受有相當於租金之損害，上訴人
      請求何月珍另行租屋所受損害，尚屬無據。次按城市地方
      房地之租金，以不超過土地及其建築物申報總價額年息10
      ％為限，土地法第97條第 1項定有明文。所謂土地及建築
      物之總價額，依土地法施行法第25條規定，土地價額依法
      定地價，建築物價額依該管縣市地政機關估定之價額；而
      法定地價，係土地所有人依土地法所申報之地價，土地法
      第 148條亦定有規定。查系爭房屋及其坐落之基地位於新
      北市永和區○○○路，屬於城市地方，自有上開規定之適
      用。又系爭房屋坐落之基地即新北市○○區○○段0000-0
      000地號土地、面積3990.48平方公尺、何月珍之應有部分
      為300000分之387 ，申報地價於96年度至98年度均為每平
      方公尺1萬3,440元，有土地登記謄本及地價稅課稅明細表
      可稽（見原審卷45頁、本院卷160至169頁）；而系爭房屋
      何月珍應有部分為3分之1，96年度核課現值為197萬8,400
      元、97年度核課現值為195萬2,400元、98年度核課現值為
      192萬6,700元（見原審卷44頁、本院卷155至160頁）。爰
      斟酌系爭房屋位於新北市永和區○○○路，交通便利、生
      活機能良好及當地一般租金行情等一切情狀（見本院卷10
      1至102 、175至1183頁）後，認被上訴人所得請求相當於
      租金之損害金，應以系爭房屋核課現值及其坐落基地申報
      地價總價額之年息10％計算為適當。依此計算結果，上訴
      人請求被上訴人給付自96年6月16日起至98年3月27日止之
      損害金為 12萬8,487元（其計算式：如附表所示），應屬
      有據；至逾上開金額之請求，即屬無據。
七、綜上所述，上訴人本於侵權行為之法律關係，請求被上訴人
    給付何月珍之繼承人即上訴人及黎滬芳受有相當於租金之損
    害金12萬8,487元及自98年3月28日起，均至清償日止，按年
    息 5％計算之利息，應予准許，逾此之請求，不應准許。原
    審判命被上訴人給付慰撫金10萬元本息並為假執行宣告部分
    ，尚有未洽，被上訴人附帶上訴指摘此部分原判決為不當，
    求予廢棄改判，為有理由，爰由本院廢棄此部分原判決，改
    判如第二項所示。至上開應予准許部分，原審為上訴人敗訴
    之判決，自有違誤，上訴論旨指摘此部分原判決為不當，求
    予廢棄改判，為有理由，爰由本院廢棄此部分原判決，改判
    如第三項所示。至上開不應准許部分，原審駁回上訴人該部
    分之訴及假執行之聲請，並無不合。又上開改判命被上訴人
    給付部分，被上訴人不得上訴第三審，於宣示後確定，無宣
    告假執行必要，原審駁回此部分假執行聲請之理由，雖有不
    同，惟結論則無二致，仍應予以維持，上訴人此部分之上訴
    應認無理由。
八、據上論結，本件上訴為一部有理由、一部無理由；附帶上訴
    為有理由。依民事訴訟法第449條第1項、第450條、第385條
    第1項前段、第79條，判決如主文。
中    華    民    國   100    年    6     月    28    日
                    民事第九庭
                        審判長法  官  黃熙嫣
                              法  官  李國增
                              法  官  曾部倫
正本係照原本作成。
被上訴人不得上訴。
上訴人如不服本判決，應於收受送達後20日內向本院提出上訴書
狀，其未表明上訴理由者，應於提出上訴後20日內向本院補提理
由書狀（均須按他造當事人之人數附繕本）上訴時應提出委任律
師或具有律師資格之人之委任狀；委任有律師資格者，另應附具
律師資格證書及釋明委任人與受任人有民事訴訟法第466條之1第
1項但書或第2項（詳附註）所定關係之釋明文書影本。如委任律
師提起上訴者，應一併繳納上訴審裁判費。
中    華    民    國   100    年    6     月    28    日
                              書記官  黃麗玲
附註：
民事訴訟法第466條之1（第1項、第2項）：
對於第二審判決上訴，上訴人應委任律師為訴訟代理人。但上訴
人或其他法定代理人具有律師資格者，不在此限。
上訴人之配偶、三親等內之血親、二親等內之姻親，或上訴人為
法人、中央或地方機關時，其所屬專任人員具有律師資格並經法
院認為適當者，亦得為第三審訴訟代理人。
附表（損害金之計算）：
一、96年度至98年度申報地價均為：13,440元/平方公尺
    13440×3990.48×387/300000＝69,185元（元以下四捨五入
    ）。
二、96年度房屋課稅現值：1,978,400元
    96年6月16日至96年12月31日（199天）：
    （69,185＋1,978,400×1/3）×10％×199÷365＝39,726元
    （元以下四捨五入）
三、97年度房屋課稅現值：1,952,400元
    97年1月1日至97年12月31日（1年）：
    （69,185＋1,952,400×1/3）×10％＝71,999元（元以下四
    捨五入）
四、98年度房屋課稅現值：1,926,700元
    98年1月1日至98年3月27日（86天）：
    （69,185＋1,926,700×1/3）×10％×86÷365＝16,762元
    （元以下四捨五入）
五、總和：39,726元＋71,999元＋16,762元＝128,487元。